---
title: "_Determinantes del cambio en las justificaciones de violencia_"
subtitle: "Propuesta de tema para Seminario de Grado"  
author: "Martín Venegas M"
date: '`r Sys.Date()`'
output:
  xaringan::moon_reader:
    lib_dir: libs
    css: xaringan-themer.css
    nature:
      highlightStyle: github
      highlightLines: true
      countIncrementalSlides: false
---
class: center, middle

# _Coloquio de investigación en desigualdad y ciudadanía - 2do Sem 2020_
```{r setup, include=FALSE}
options(htmltools.dir.version = FALSE)
```

```{r xaringan-themer, include=FALSE, warning=FALSE}
library(xaringanthemer)
style_duo(primary_color = "#1F4257", secondary_color = "#F97B64")

```
---
class: inverse, center, middle

# Estructura de presentación

--

1. Contexto y motivación
2. Antecedentes: algunas nociones
3. Concepto principal y tipo de estudio
4. Pregunta y predictores
5. Método y datos
6. A discutir

---
# 1. Contexto y motivación

--

## 1.1 Contexto
Si bien la violencia ha sido muchas veces parte del debate publico (tanto por delicuencia como por protestas), es desde el **Estallido Social** que se torna un tema mediaticamente constante. Especialmente a raíz de la **radicalización de la protesta**, **las violaciones a derechos humanos** y la **brutalidad policial**.

--

## 1.2 Motivaciones

- *Personal*: tema de constante discusión en mis redes cercanas
- *Academica*: me da la impresión que el trabajo empírico en el tema podría ser una contribución
- *Formación*: aprender técnicas nuevas y usar datos recientes

---
# 2. Antecedentes: algunas nociones

--

---
#  3. Concepto principal y tipo de estudio

--

### Concepto principal: 
*Justificaciones de violencia*

--

### Tipo de estudio:
- Exploratorio
- Cuantitativo con datos secundarios
- Longitudinal

---
# 4. Pregunta y predictores

--

### ¿Cuáles son los factores que han influenciado los cambios en las justificaciones de justicia entre el 2016 y 2019?


